【裁判字號】    94,簡上,403
【裁判日期】    950313
【裁判案由】    排除侵害
【裁判全文】
臺灣臺北地方法院民事判決             94年度簡上字第403號
上  訴  人  甲○○
被  上訴人  乙○○
上列當事人間請求排除侵害事件，上訴人對於中華民國94年6 月
8 日本院臺北簡易庭第一審判決（94年度北簡字第11234 號）提
起上訴，本院於民國95年2月27日辯論終結，茲判決如下：
    主      文
原判決關於駁回上訴人後開第二項之訴部分，及訴訟費用之裁判
均廢棄。
被上訴人應將堆置於臺北市○○區○○街十二巷二十號四樓屋頂
平台如附表所示之物品清除，並不得於其上堆置物品。
其餘上訴駁回。
第一、二審訴訟費用由被上訴人負擔二分之一，餘由上訴人負擔
。
    事實及理由
一、上訴人起訴主張：坐落臺北市○○區○○街12巷20號1 至 4
    樓為公寓建築（下稱系爭公寓），上訴人單獨為系爭公寓 4
    樓之所有權人，被上訴人則為系爭公寓2 樓所有權人。系爭
    公寓屋頂平台曾經1 至4 樓所有權人成立分管契約，約定屋
    頂平台全部由4 樓所有權人管領使用且得增建其他建物，上
    訴人對屋頂平台享有專用權。被上訴人前曾另案起訴請求上
    訴人拆除屋頂平台上建物、雨棚、將屋頂平台返還被上訴人
    與其他共有人及返還不當得利等，經本院92年度訴字第5334
    號判決被上訴人敗訴，即認定上訴人享有分管契約約定之屋
    頂平台專用權。兩造於該排除侵害等事件二審時（臺灣高等
    法院93年度上字第331 號）達成訴訟上和解，被上訴人僅得
    於必要時（如逃生或檢查管線、原告有無增建、影響公共安
    全）出入系爭公寓屋頂平台，其他屋頂平台使用權利均拋棄
    ，故被上訴人已不得依其共有關係主張系爭公寓屋頂平台之
    使用權利。詎被上訴人仍在屋頂平台上晾衣、放（堆）置物
    品，且縱容其子在屋頂平台上遛狗、嬉戲、製造噪音，妨害
    上訴人居住安寧。又上訴人既有該屋頂平台專用權，被上訴
    人無權占有、使用屋頂平台即受有房屋屋頂平台現值10% 之
    損害等語，（上訴人於原審聲明：（一）被告不得有在系爭
    公寓屋頂平台遛狗、嬉戲、放（堆）置物品、製造噪音及其
    他足以妨害上訴人居住安寧暨使用屋頂平台之行為，並將屋
    頂平台上如附表所示物品清除，將該屋頂平台返還上訴人。
    （二）請求被上訴人自93年11月2 日起至返還屋頂平台之日
    止，按月於每月2 日給付上訴人新臺幣（下同）805 元相當
    於租金之不當得利，及各期不當得利自應付之日翌日起至清
    償日止，按年息5%計算之利息。原審為上訴人敗訴之判決，
    上訴人部分聲明不服提起上訴），併為上訴聲明：（一）原
    判決關於駁回上訴人後開第（二）項之訴暨訴訟費用之裁判
    均廢棄。（二）被上訴人應將放置於臺北市○○區○○街12
    巷20號4 樓屋頂平台上如原判決附表所示之物品清除，將占
    用之上開平台返還予上訴人，並不得再於上開平台上有堆放
    物品、晒衣、遛狗之妨害行為。（上訴人於原審請求被上訴
    人自93年11月2 日起至返還屋頂平台之日止，按月於每月2
    日給付上訴人80 5元相當於租金之不當得利，及各期不當得
    利自應付之日翌日起至清償日止，按年息5%計算之利息部分
    經原審駁回後，上訴人就此部分未聲明不服。）
二、被上訴人辯稱如下：
（一）兩造於臺灣高等法院93年度上字第331 號和解筆錄所示，
      兩造間所達成和解內容除「上訴人願提供通往屋頂平台之
      樓梯間鑰匙交與本件被上訴人，供其自由進出屋頂平台，
      如更換鑰匙，亦應提供新鑰匙」外，尚有「被上訴人拋棄
      本於共有人地位對上訴人所有屋頂平台上建物、雨棚及樓
      梯間鐵門之拆除請求權，以及占用屋頂平台不當得利返還
      請求權」，依法不論系爭公寓屋頂平台有無「由4 樓部分
      所有權人甲○○專用」之分管契約存在，上訴人均必須交
      付通往屋頂平台之樓梯間鐵門鑰匙予被上訴人，供其自由
      進出使用，而被上訴人亦不得對上訴人本於共有人地位請
      求拆除屋頂平台建物、雨棚及騰空返還平台、返還占用平
      台之不當得利。至前開和解條件中「其餘請求拋棄」，僅
      係使被上訴人就上開和解內容以外之其餘訴訟上請求在二
      審和解中生拋棄而喪失之效果，且因被上訴人對於前案第
      一審判決全部上訴，於前案第二審中並未撤回任何一部份
      之上訴，縱被上訴人因和解而發生權利拋棄喪失之效果，
      亦不使前案第一審判決之一部或全部因而確定，亦即不能
      因此認定上訴人有系爭公寓屋頂平台之專用權。
（二）系爭和解筆錄，並未對被上訴人進出屋頂平台之動機、時
      間、目的、範圍為任何限制，兩造間既已於前案中相互讓
      步達成訴訟上和解，則被上訴人自可依和解筆錄之內容自
      由進出系爭屋頂平台，與公寓大廈管理條例之適用尚無涉
      ，倘如上訴人所陳僅能於必要時如逃生等緊急狀況及檢查
      路線等，始能進入系爭公寓屋頂平台，則兩造間實無成立
      和解之必要，蓋其本為被上訴人之法定權利，實無須以訴
      訟上和解筆錄之內容再為確認，故上訴人以公寓大廈條例
      主張「進入」、「必要性使用」、「自由使用」各有其涵
      義而認被上訴人有侵害其系爭公寓屋頂平台之專用權利等
      語，顯屬無稽。
（三）兩造於前開排除侵害等事件第二審和解時，因審判長告知
      上訴人若不交出系爭公寓屋頂平台鑰匙，恐因火災等緊急
      情況造成無法逃生須負刑事責任之虞，上訴人始同意交出
      該鑰匙，雖上訴人有謂須加註供逃生之用始交出鑰匙，惟
      不為審判長所接受，且因加註必要時條件易迭生爭執，系
      爭和解筆錄始未有任何加註，亦未有任何限制，被上訴人
      之前開排除侵害等事件訴訟代理人始當庭謂「我的當事人
      不會那麼無聊、沒事跑到屋頂上」等語。
（四）系爭和解筆錄上所載「進出」之涵義應包含「使用」，倘
      不包含之，則無異認被上訴人僅能持鑰匙開啟鐵門而純為
      進或出之舉動，甚至連上訴人肯認之逃生、檢查管線、有
      無增建等行為均無可行，蓋該等行為亦為系爭公寓屋頂平
      台「使用之態樣」，故上訴人一面主張被上訴人得自由進
      出系爭公寓屋頂平台，一方面僅能為該逃生、檢查管線等
      行為，顯有矛盾，委無足取。
    並聲明：駁回上訴。
三、本件上訴人為系爭公寓4 樓之所有權人（前手為包瑜華，上
    訴人為包瑜華配偶，後由上訴人繼承取得系爭公寓4 樓房屋
    所有權），被上訴人為系爭公寓2 樓之所有權人，被上訴人
    曾於92年間本於建物共有人地位，起訴請求包瑜華（包瑜華
    於該事件二審訴訟繫屬中死亡，由上訴人及訴外人李沛縈承
    受訴訟）拆除系爭公寓4 樓屋頂平台上建物、雨棚及樓梯入
    口處鐵門，將屋頂平台及樓梯間騰空返還被上訴人及其他全
    體共有人，並請求給付56萬9,482 元及利息，以及按月給付
    9,904 元及利息之相當於租金之不當得利，經本院民事庭以
    92年度訴字第5334號判決被上訴人全部敗訴，嗣被上訴人提
    起上訴，上訴人、李沛縈及被上訴人於臺灣高等法院審理該
    93年度上字第331 號排除侵害等事件時達成和解，和解內容
    為：「一、被上訴人（本件上訴人）願將坐落臺北市○○區
    ○○街12巷20之3 號4 樓往屋頂平台之樓梯間所設鐵門鑰匙
    交與上訴人（即本件被上訴人），供其自由進出屋頂平台。
    二、被上訴人如更換上開鐵門門鎖，亦願將新鑰匙交付上訴
    人。三、上訴人其餘請求拋棄。四、訴訟費用各自負擔」。
    其後於和解後，本件被上訴人在系爭公寓屋頂平台上堆置如
    附表所示物品，並在該屋頂平台有遛狗、晒衣之行為等情，
    為兩造所不爭執，且有原告所提出之建物登記第2 類謄本、
    本院92年度訴字第5334號民事判決、臺灣高等法院93年度上
    字第331 號和解筆錄等件影本在卷可稽，復經本院調取前開
    案卷查明屬實，自足信為實在。
四、上訴人主張：被上訴人依和解筆錄僅能「進入」系爭公寓屋
    頂平台，不能「使用」，且被上訴人已拋棄其餘請求，其中
    包括拋棄返還全部屋頂平台之請求權，而自由進出應以有特
    別情事或必要時（如逃生或檢查管線、有無增建、影響公共
    安全）為限，並非得自由使用、任意堆放物品於平台，且和
    解當時完全亦未提及讓被上訴人使用屋頂平台，上訴人原表
    示必須加註逃生等特別情事始同意交出系爭鑰匙，惟因前案
    審判長認為特別情事不易認定而無加註，況被上訴人前案之
    訴訟代理人亦當場承諾「我想我當事人也不會這無聊，拿了
    一支鑰匙隨便就上去騷擾人家」，否則該筆錄自應記載得自
    由使用屋頂平台，而被上訴人亦無須拋棄返還屋頂平台之請
    求。系爭公寓屬美式建築，其原始設計屋頂平台並無樓梯可
    通，係上訴人前手於76年間增建樓梯通往屋頂平台並搭蓋建
    物，且屋頂平台並無水塔、水錶及其他管線設施，平台邊緣
    亦無女兒牆之設置，危險性極高，系爭公寓後方之逃生梯亦
    未通往屋頂平台，且水錶、電錶及瓦斯錶均設置於後樓梯間
    ，足證系爭公寓屋頂平台原始設計並不具備逃生及檢查管線
    之功能，自無被上訴人所陳具有法定權利等語，為被上訴人
    所否認，並以前開情詞置辯。茲就兩造爭執分敘如下：
（一）系爭公寓全體共有人就屋頂平台是否有4 樓房屋所有權人
      使用之分管契約？被上訴人是否應受其拘束？
    (1)按共有物之分管契約，並不以訂立書面為必要，倘共有人
      間實際上劃定使用範圍，對各自占有管領之部分，互相容
      忍，對於他共有人使用、收益各自占有之部分，未予干涉
      ，已歷有年所，即非不得承認有默示分管契約之存在（最
      高法院83年度臺上字第1377號判決參照）。
    (2)查系爭公寓4 樓房屋係訴外人袁孝順於87年間賣予包瑜華
      ，該鐵門於袁孝順搬進去前即已裝設，於76年間在系爭公
      寓屋頂平台加蓋前，曾以電話或親訪徵詢1 、2 、3 樓屋
      主同意，蓋好後迄87年9 月底遷離止，期間系爭公寓其他
      屋主對屋頂平台增建建物均未表示任何意見。又系爭公寓
      4 樓至屋頂平台原無樓梯，只有一個維修孔，可爬上屋頂
      平台維修，故其他住戶在袁孝順加蓋之前若非要修理管線
      不會上去屋頂平台，因上去很不方便。4 樓樓梯間入口鐵
      門至頂樓間之樓梯間係伊加蓋，都是袁孝順在使用，一至
      三樓住戶沒有反對等語（本院92年訴字第5334號卷第53至
      57頁），業經證人即系爭公寓4 樓房屋之前手袁孝順於前
      開本院92年度訴字第5334號排除侵害等事件中結證屬實。
      參照系爭4 樓鐵門於63年袁孝順遷入4 樓房屋時即已裝設
      ，76年袁孝順興建系爭增建物後，均未見其他共有人起訴
      請求拆除或返還平台及樓梯間暨證人袁孝順上開證言，足
      見系爭公寓之全體共有人就系爭公寓屋頂平台及樓梯間部
      分，已有同意上訴人之前手袁孝順使用之分管契約存在。
    (3)按「共有人於與其他共有人訂立共有物分割或分管之特約
      後，縱將其應有部分讓與第三人，其分割或分管契約，對
      於受讓人仍繼續存在」最高法院著有48年度臺上字第1065
      號判例，此就維持法律秩序之安定性而言，固有其必要，
      惟應有部分之受讓人若不知有分管契約，亦無可得而知之
      情形，受讓人仍受讓與人所訂分管契約之拘束，有使善意
      第三人受不測損害之虞，與憲法保障人民財產權之意旨有
      違，首開判例在此範圍內，嗣後應不再援用，有司法院大
      法官著有釋字第349 號解釋可資參照。依上開解釋意旨，
      茍分管契約係受讓人所明知，或可得而知之情形，受讓人
      即應受分管契約之拘束，不得為相反之主張。在區分所有
      建築物之場合，若區分所有權人間就某共有部分，有約定
      專由特定區分所有權人使用即所謂約定專用之事實，縱無
      書面契約之約定，該約定專用之區分所有權人，如保留共
      有部分之專用權，附隨於專有部分出賣時，為其他區分所
      有權人及其繼受人明知或可得而知有此情形，各區分所有
      權人及其繼受人即應受該分管契約之拘束。
    (4)經查，系爭公寓屋頂平台增建建物於76年間即已興建完成
      ，被上訴人於84年間經由法院拍賣程序取得系爭公寓2 樓
      房屋所有權，並於同年遷入一節，為被上訴人在前開本院
      92 年 訴字第5334號排除侵害事件一審時所不爭執，且有
      本院84年10月26日北院84民執戊60 66 字第03120 號不動
      產權利移轉證書可憑（見本院92年度訴字第5334號卷第13
      2 頁）。而法院依強制執行程序所為之拍賣，其本質為私
      法上買賣契約，應買人應繼受出賣人之權利義務，系爭公
      寓屋頂平台上有增建建物係公開之事實，無從隱匿。且該
      增建建物係由何人使用亦無知悉之困難。況不動產共有關
      係及其分管使用情形，在臺灣地區極為普遍，倘受讓人絕
      對不受共有人間分管契約之拘束，則民間實施分管多年之
      不動產，將隨時引起共有人分管部分之受讓人與其他共有
      人間之糾紛，致難以維持現狀，將增加訟累並影響社會安
      寧。參諸不動產價值昂貴，依一般買賣不動產之習慣，買
      受人於購買前恆親至現場調查，以瞭解該不動產位置、現
      況、使用情形及權利關係，鮮有無從得知分管契約之情事
      。則被上訴人於購買系爭公寓2 樓房屋時，就系爭公寓屋
      頂平台上有增建建物，屋頂平台及4 樓梯間裝設鐵門而由
      系爭公寓4 樓住戶使用之事實，實難諉為不知。加以嗣後
      上訴人於87年間買受系爭公寓4 樓房屋及屋頂平台建物，
      被上訴人從未就上訴人繼續使用系爭屋頂平台及4 樓樓梯
      間表示異議，足認被上訴人就系爭公寓屋頂平台及4 樓樓
      梯間約定由系爭公寓4 樓住戶分管之協議應屬明知，縱非
      明知亦屬可得而知，依上開說明，被上訴人即應受該分管
      契約之拘束。
（二）按和解成立者，與確定判決有同一之效力，民事訴訟法第
      380 條第1 項定有明文。本件上訴人雖對屋頂平台有專用
      之分管契約，然既經兩造成立前開訴訟上和解，上訴人即
      應受其拘束。是本件應審究者為該和解內容第一項所載和
      解範圍為何？
    (1)按解釋意思表示，應探求當事人之真意，不得拘泥於所用
      之辭句，民法第98條定有明文。本件兩造就達成和解之和
      解筆錄上關於「自由進出」一語解釋顯有不同，故應探究
      兩造達成和解之原因及過程，以了解兩造於和解之真意究
      為何。查，證人即代理被上訴人與上訴人於上開排除侵害
      等事件於二審達成和解之訴訟代理人李怡欣律師到庭證稱
      ：「當初和解我有向承審法官要求取得鑰匙，可以上去屋
      頂平台晒棉被及遛狗，因上訴人不願將鑰匙交出，只說只
      有在必要時才可以上去，但因為承審法官說必要時很難界
      定，且遛狗及晒棉被也是很少的事情，承審法官也以有緊
      急狀況時要逃生而無法逃生時，若有發生事情上訴人要負
      刑事責任，請上訴人將鑰匙交出，後來上訴人同意將鑰匙
      交出，所以才在和解筆錄記載。」是本件和解成立時，承
      審法官因慮及如有緊急狀況要逃生時因此致他人無法逃生
      ，可能發生刑事責任爭議而促成兩造和解。惟觀之上開和
      解過程，當被上訴人代理人一開始提出於屋頂平台上晒棉
      被、遛狗等行為，固為上訴人難以遽然接受，嗣後又因上
      訴人所主張之「必要時」用詞定義難以界定，最後兩造和
      解之內容係使用「自由進出」之文字。於達成和解時，上
      訴人並未積極提出並以文字將「自由進出」排除遛狗、晒
      棉被等行為，而依其和解歷程觀之，上訴人於達成該和解
      時，應有被上訴人將可能持所交付之鑰匙進出屋頂平台遛
      狗及晒棉被之認知，則其於和解文字未加註「逃生必要」
      等語以予以明文限制，而同意使用具有涵攝上述行為解釋
      空間之「自由進出」用詞，即難認上開行為不在和解範圍
      之內。是上訴人請求被上訴人不得在其該屋頂平台上遛狗
      及晒衣，即非正當。
    (2)又本件上訴人就系爭公寓屋頂平台有專用權，該屋頂平台
      其上並有加蓋之建物，其內由上訴人作為客廳、臥房、衛
      浴及儲藏室使用（本院92年度訴字第5334號卷外放估價報
      告書所附照片、建物內部格局平面圖參照），是該屋頂平
      台已為上訴人重要生活領域。衡情上訴人當不致全然讓步
      而同意被上訴人無限制的占有使用系爭公寓屋頂平台。再
      依兩造上述和解歷程所談及被上訴人欲進出該屋頂平台之
      動機及用途觀之，其內容並無任何一項有堆置物品占用該
      屋頂平台之要求，是上訴人主張兩造所達成和解之「自由
      進出」，並無使被上訴人可在該屋頂平台上長期堆置物品
      而占用該平台一部之意思等語，尚非無據。被上訴人因晒
      棉被，雖需要使用晒棉被之繩、架等物品，然該等物品於
      晾晒之使用目的達成後，即可隨之收妥。是參照上情，兩
      造和解所稱「自由進出」，固常附帶有使用屋頂平台之情
      形，然此均僅被上訴人於上開進出目的之達成所必要時之
      使用，尚難認上訴人同意被上訴人可長期堆置物品占用該
      屋頂平台。被上訴人辯稱系爭和解筆錄所載「自由進出」
      並無任何限制，可在該屋頂平台作無任何限制之使用，應
      無可取。是綜合上開情事，系爭和解筆錄所載之「自由進
      出」屋頂平台，應不包括被上訴人可在屋頂平台上堆置物
      品而長期占用該屋頂平台之一部分，被上訴人在系爭公寓
      屋頂平台堆放如附表所示之物品，已逾上開兩造和解之範
      圍，而系爭公寓共有人既有使上訴人使用系爭公寓屋頂平
      台之分管契約，且被上訴人亦受其拘束，則上訴人基於占
      有系爭屋頂平台專用權，請求被上訴人將堆置於該屋頂平
      台上如附表所示物品清除，並請求被上訴人不得在該屋頂
      平台上堆置物品，即屬有據。
五、綜上所述，上訴人依據民法第962 條規定，請求被上訴人將
    堆置於系爭公寓屋頂平台上如附表所示之物品清除，並不得
    於其上堆置物品部分為有理由，應予准許，逾上開部分之請
    求為無理由，應予駁回。原審就上開應准許部分，為上訴人
    敗訴之判決，尚有未洽，上訴意旨求予廢棄改判，為有理由
    ，爰由本院予以廢棄改判如主文第2 項所示。至於上訴人之
    請求不應准許部分，原判決為上訴人敗訴之判決，經核於法
    並無不合，上訴意旨求予廢棄改判，為無理由，應駁回其上
    訴。
六、本件事證已明，兩造其餘攻擊防禦方法，經核與本判決之結
    果不生影響，爰不一一論述。
七、據上論結，本件上訴為一部有理由，一部無理由，依民事訴
    訟法第436 條之1 第3項 、第449 條第1 項、第450 條、第
    79條，判決如主文。
中    華    民    國    95    年    3     月    13    日
                  民事第二庭審判長法  官  鄭純惠
                                  法  官  黃雯惠
                                  法  官  蔡政哲
上為正本係照原本作成。
不得上訴第三審。
中    華    民    國    95    年    3     月    13    日
                                  書記官  柯月英
附表：
木桌一張、木椅二把、木梯二座、晒衣架二個、帆布一塊。


司法院資訊處製作；財團法人民間司法改革基金會備份。
